ACORDAO-COMPLETO-2366450

ACÓRDÃO 648/2020 ATA 2/2020 - PRIMEIRA CÂMARA

VISTOS, relatados e discutidos estes autos de embargos de declaração opostos contra o Acórdão 15730/2018-TCU-Primeira Câmara, retificado por inexatidão material pelo Acórdão 2342/2019-TCU-Primeira Câmara; 
ACORDAM os Ministros do Tribunal de Contas da União, reunidos em sessão da Primeira Câmara, ante as razões expostas pelo Relator e com fulcro nos arts. 32, inciso II, e 34 da Lei 8.443/1992 c/c os arts. 277, inciso III, e 287 do Regimento Interno do TCU, em: 
9.1. conhecer dos embargos de declaração opostos por Hospfar Indústria e Comércio de Produtos Hospitalares S.A., para no mérito negar-lhes provimento; 
9.2. encaminhar cópia desta deliberação ao recorrente;
9.3. remeter os autos à Secretaria de Recursos para exame de admissibilidade dos recursos interpostos por  Fernando Passos Cupertino de Barros (peça 79) e ML Operações Logísticas Ltda. - em Recuperação Judicial (peça 84) .

Embargos de declaração em Tomada de contas especial.

Primeira Câmara

Governo do Estado de Goiás.

3. Interessados/Responsáveis/Recorrentes:
3.1. Interessado: Procuradoria da República/GO (26.989.715/0014-27)
3.2. Responsáveis: Fernando Passos Cupertino de Barros (XXX.630.601-XX); Hospfar Indústria e Comércio de Produtos Hospitalares S.A. (26.921.908/0001-21); Luiz Antonio Aires da Silva (XXX.366.601-XX); ML Operações Logísticas Ltda. - em Recuperação Judicial (03.553.585/0001-65)
3.3. Recorrente: Hospfar Indústria e Comércio de Produtos Hospitalares S.A. (26.921.908/0001-21).

13.1. Ministros presentes: Vital do Rêgo (na Presidência) e Walton Alencar Rodrigues (Relator).
13.2. Ministros-Substitutos convocados: Marcos Bemquerer Costa e André Luís de Carvalho.
13.3. Ministro-Substituto presente: Weder de Oliveira.

ACORDAO-COMPLETO-2522458

Acórdão de Relação 1409/2022 - Primeira Câmara

Acórdão de Relação

ACORDAO-COMPLETO-2483627

Acórdão 9096/2021 - Primeira Câmara

WALTON ALENCAR RODRIGUES

Ministro Walton Alencar Rodrigues.

Trata-se de Embargos de declaração opostos pela Hospfar Indústria e Comércio de Produtos Hospitalares S.A. contra o Acórdão 2342/2019-TCU-Primeira Câmara, que retificou, por inexatidão material, o Acórdão 15730/2018-TCU-Primeira Câmara, proferido em sede de tomada de contas especial instaurada por força do item 9.2.3 do Acórdão 45/2008-TCU-Plenário e do item 1.6.1 do Acórdão 1789/2010-TCU-Segunda Câmara, em virtude de irregularidades na aquisição de medicamentos de alto custo pela Secretaria de Saúde do Estado de Goiás (SES/GO) com recursos transferidos pelo Fundo Nacional de Saúde. 
Instaurada a TCE pela Secretaria de Saúde de Goiás, a comissão responsável concluiu, por meio do Relatório 1/2014, pela ocorrência de dano ao Erário e responsabilidade solidária de agentes públicos e das empresas contratadas para fornecimento de medicamentos, dentre as quais a ora embargante.
Por meio do Acórdão 15730/2018-TCU-Primeira Câmara, a Hospfar Indústria e Comércio de Produtos Hospitalares Ltda. teve contas julgadas irregulares, foi condenada solidariamente em débito e apenada com multa, com fulcro nos arts. 16, inciso III, alíneas 'b' e 'c', e 57 da Lei 8.443/1992.

8.1. Lincoln Magalhaes da Rocha (24.089/OAB-DF) e outros, representando Hospfar Indústria e Comércio de Produtos Hospitalares S.A.  
8.2. Marcio Pacheco Magalhães (5795/OAB-GO), representando Fernando Passos Cupertino de Barros.  
8.3. Fabricio David de Souza Gouveia (22784/OAB-GO) e outros, representando ML Operações Logísticas Ltda. - em Recuperação Judicial.

Procuradora-Geral Cristina Machado da Costa e Silva.

TOMADA DE CONTAS ESPECIAL. FNS. TRANSFERÊNCIA FUNDO A FUNDO. AQUISIÇÃO DE MEDICAMENTOS SEM DESONERAÇÃO DO ICMS. CITAÇÃO. REJEIÇÃO DAS ALEGAÇÕES DE DEFESA. CONTAS IRREGULARES. DÉBITO. PRESCRIÇÃO DA PRETENSÃO PUNITIVA EM RELAÇÃO A ALGUMAS OCORRÊNCIAS. MULTA. CORREÇÃO DE ERRO MATERIAL. EMBARGOS DE DECLARAÇÃO. CONHECIMENTO E NÃO PROVIMENTO.

TOMADA DE CONTAS ESPECIAL (TCE)

Secretaria de Controle Externo de Tomada de Contas Especial (SecexTCE).

Trata-se de Embargos de declaração opostos pela Hospfar Indústria e Comércio de Produtos Hospitalares S.A. contra o Acórdão 15730/2018-TCU-Primeira Câmara, retificado por inexatidão material pelo Acórdão 2342/2019-TCU-Primeira Câmara, por meio do qual teve contas julgadas irregulares, foi condenada solidariamente em débito e apenada com multa, com fulcro nos arts. 16, inciso III, alíneas 'b' e 'c', e 57 da Lei 8.443/1992.
O decisum embargado foi proferido em sede de tomada de contas especial instaurada por força do item 9.2.3 do Acórdão 45/2008-TCU-Plenário e do item 1.6.1 do Acórdão 1789/2010-TCU-Segunda Câmara, em virtude de irregularidades na aquisição de medicamentos de alto custo pela Secretaria de Saúde do Estado de Goiás (SES/GO) com recursos transferidos pelo Fundo Nacional de Saúde. 
Notificada do Acórdão 15730/2018-TCU-Primeira Câmara, apostilado pelo Acórdão 2342/2019-TCU-Primeira Câmara, em 16/7/2019 (peça 74) , a recorrente opôs embargos de declaração em 25/7/2019 (peça 82) .
Irresignada, a Hospfar aduz omissão e obscuridade no julgado, haja vista que: (i) a situação fática da embargante, que teve créditos retidos pela SES/GO, deixou de ser avaliada pelo TCU; (ii) a situação específica do contrato deixou de ser avaliada, tendo sido preponderante a informação de que casos semelhantes, envolvendo a embargante, já haviam ocorrido no Estado de Goiás; (iii) o descumprimento do edital não permite concluir pelo superfaturamento, o que deve ser provado pelo TCU; (iv) o dano ao Erário não considera os preços efetivamente praticados pelo mercado; (v) a declaração de desoneração do ICMS dos preços dos produtos apresentada, que afasta a alegação de descumprimento do edital, deixou de ser acolhida pelo TCU; (vi) a proposta apresentada foi validada pelo pregoeiro, o que afasta a responsabilidade da empresa; (vii) as exigências do edital relativamente ao ICMS eram contraditórias e ambíguas; (viii) outros custos oneravam o preço ofertado (custos diretos e indiretos, embalagens, frete, seguro, encargos sociais e trabalhistas, impostos e taxas instituídas) , o que deixou de ser considerado pelo TCU; (ix) a unidade técnica instrutora deixou de fazer pesquisa de preço para atestar a acuidade dos preços praticados pela embargante; (x)  o Supremo Tribunal Federal determinou o sobrestamento de todos os feitos que buscam o ressarcimento ao Erário, enquanto a prescrição da pretensão punitiva foi aplicada tão somente a parcela das penalidades administrativas; (xi) a imprescritibilidade das ações de ressarcimento ao Erário não se aplica a este processo, haja vista que não ficou provada má-fé, dolo, improbidade ou intenção deliberada de causar prejuízo, mas tão somente a inadequada formulação do edital; (xii) deixou de ser considerado como atenuante a dificuldade do gestor de compreender os termos do edital.
Conheço dos presentes embargos de declaração, por satisfeitos os requisitos ditados pelo art. 34 da Lei 8.443/1992 c/c art. 287, § 1º, do Regimento Interno do TCU.
Quanto ao mérito, identifico a tentativa, por via recursal inadequada, de rediscutir os fundamentos do decisum embargado. De fato, a peça não inova quanto as alegações apresentadas em resposta à citação, cuja análise pela unidade instrutora foi integralmente acolhida como razões de decidir no voto que sustenta o Acórdão 15730/2018-TCU-Primeira Câmara.
Contudo, para que não pairem dúvidas quanto à conduta que deu causa à condenação, é oportuno esclarecer que houve afronta ao determinado na cláusula 5.1.5, alínea 'd', do Edital do Pregão 52/2004 e nos contratos firmados, a saber: "os preços propostos deverão ser apresentados com a inclusão de todos os tributos inclusive ICMS". Os mesmos documentos explicitaram que a isenção do tributo dar-se-ia no valor da nota fiscal apresentada para fins de pagamento. A inobservância da regra editalícia, formalizada em contrato, resultou em afronta ao art. 3º da Lei 8.666/1993.
Nunca é demais assentar que, por força do art. 70, parágrafo único, da Constituição Federal, compete ao gestor comprovar a boa e regular aplicação dos recursos públicos geridos, o que faz com que o ônus da prova seja invertido. Nesse sentido, não procede o raciocínio de que caberia ao TCU comprovar a inadequação dos preços praticados. 
Ante o exposto, afasto a ocorrência da alegada omissão e obscuridade no Acórdão 15730/2018-TCU-Primeira Câmara, retificado por inexatidão material pelo Acórdão 2342/2019-TCU-Primeira Câmara, nego provimento aos embargos de declaração opostos pela Hospfar Indústria e Comércio de Produtos Hospitalares S.A. e VOTO no sentido de que o Tribunal adote a deliberação que ora submeto à apreciação deste Colegiado.
TCU, Sala das Sessões Ministro Luciano Brandão Alves de Souza, em 4 de fevereiro de 2020.
WALTON ALENCAR RODRIGUES 
Relator